【裁判字號】    98,自,44
【裁判日期】    981221
【裁判案由】    妨害名譽
【裁判全文】
臺灣臺中地方法院刑事判決                98年度自字第44號
自  訴  人  捌捌陸食庫小吃店即石正資
自訴代理人  盧永盛律師
被      告  丁○○
上列被告因妨害名譽案件，經自訴人提起自訴，本院判決如下：
    主  文
丁○○無罪。
    理  由
一、自訴意旨略以：自訴人石正資（下稱自訴人）係址設於臺中
    市○區○○路3 段2 號之捌捌陸食庫小吃店 (下簡稱886 食
    庫）之負責人，以經營餐飲為業，並經臺中市政府准予核發
    營利事業登記在案，被告鐘國偉於民國98年3 月間至上開88
    6 食庫應徵並擔任外場人員，直至同年6 月9 日因無法勝任
    工作而離職，因而心生不滿，竟基於意圖散布於眾之犯意，
    以網路散布文字及留言之方式，為如下之行為：(一)98年6 月
    10日20時55分及56分許，張貼「而且水果也很誇張都已經有
    異味了還不準丟掉丟掉要自己賠叫我們濃縮汁下重點蓋過味
    道更慘的是…每次調完後要試喝才出衰我自己都很常跑廁所
    了更何況你們…如果堅持要去吃建議涼拌類還有水果吧沙拉
    吧鮮魚部分〝千萬別吃〞!! 」 等文字；(二)化名為「菊」，
    於98年6 月10日21時28分35秒許，張貼「最近有3 起客人吃
    到鐵絲事件（都是冰沙用餐打九折了事）之前有一陣子菜色
    忽然變好有德國豬腳焗烤扇貝一些等等那是因為他之前還有
    排餐的時候後來轉全方面吃到飽剩下的比較高檔貨但是呢那
    些貨都放冷凍庫半年以上了因為清倉所以拿出來用」等文字
    ；(三)化名為「菊」，於98年6 月11日凌晨2 時35分32秒許，
    張貼「我是前幾天才離職的員工有一個客人拿一個果凍給我
    說感覺濁濁的就走掉了結果我仔細一看發現裡面竟然有五花
    肉塊怎麼跑進去的我也不太清楚」等文字。上開文字已明顯
    對886 食庫及負責人石正資指摘及傳述不實事項，並足以妨
    害其等之名譽及消費者對其餐飲經營之信用，而認被告丁○
    ○涉犯刑法第310 條第2 項之加重毀謗罪嫌及第313 條之妨
    害信用罪嫌云云。
二、按犯罪事實應依證據認定之，無證據不得認定犯罪事實。又
    不能證明被告犯罪者，應諭知無罪之判決，刑事訴訟法第15
    4 條第2 項、第301 條第1 項分別定有明文。次按事實之認
    定，應憑證據，如未能發現相當證據，或證據不足以證明，
    自不能以推測或擬制之方法，為裁判基礎。又認定犯罪事實
    ，所憑之證據，雖不以直接證據為限，間接證據亦包括在內
    ，然無論直接或間接證據，其為訴訟上之證明，須於通常一
    般之人均不致於有所懷疑，而得確信其為真實之程度者，始
    得據之為有罪之認定，倘其證明尚未達到此一程度，而有合
    理性懷疑之存在時，即無從為有罪之認定，此亦有最高法院
    40年台上字第86號判例意旨、76年台上字第4986號判例意旨
    可資參照。復按刑法誹謗罪係以意圖散布於眾，而指摘或傳
    述足以毀損他人名譽之事，為其成立要件；但對於所誹謗之
    事，能證明其為真實者，不罰，而以善意發表言論，對於可
    受公評之事，而為適當之評論者，亦不罰，刑法第310 條第
    1 項、第2 項及第311 條第3 款分別定有明文。關於上開法
    文之解釋，司法院大法官會議釋字第509 號著有解釋謂：「
    言論自由為人民之基本權利，憲法第11條有明文保障，國家
    應給予最大限度之維護，俾其實現自我、溝通意見、追求真
    理及監督各種政治或社會活動之功能得以發揮。惟為兼顧對
    個人名譽、隱私及公共利益之保護，法律尚非不得對言論自
    由依其傳播方式為合理之限制。刑法第310 條第1 項及第2
    項針對以言詞或文字、圖畫而誹謗他人名譽者之誹謗罪規定
    ，係為保護個人法益而設，以防止妨礙他人之自由權利，符
    合憲法第23條規定之意旨。至同條第3 項前段以對誹謗之事
    ，能證明其為真實者不罰之規定，則係針對言論內容與事實
    相符者之保障，並藉以限定刑罰權之範圍，非謂指摘或傳述
    誹謗事項之行為人，必須自行證明其言論內容確屬真實，始
    能免於刑責。惟行為人雖不能證明言論內容為真實，但依其
    所提證據資料，認為行為人有相當理由確信其為真實者，即
    不能以誹謗罪之刑責相繩，亦不得以此項規定而免除檢察官
    或自訴人於訴訟程序中，依法應負行為人故意毀損他人名譽
    之舉證責任，或法院發現其為真實之義務。又刑法第311 條
    規定：『以善意發表言論，而有左列情形之一者，不罰：一
    、因自衛、自辯或保護合法之利益者。二、公務員因職務而
    報告者。三、對於可受公評之事，而為適當之評論者。四、
    對於中央及地方之會議或法院或公眾集會之記事，而為適當
    之載述者。』係法律就誹謗罪特設之阻卻違法事由，目的即
    在維護善意發表意見之自由，亦不生牴觸憲法問題」。茲參
    酌上開解釋暨其協同意見，有關是否應科予誹謗罪責，當有
    如下審查標準：
  (一)立法者以事實陳述之「真實性」以及「公共利益關連性」兩
    項基準進行誹謗罪之權衡，固然具有一定的合理性；但如過
    分執著於真實性之判別標準，或對真實性為僵硬之認定解釋
    ，恐將有害於現代社會的資訊流通。蓋在社會生活複雜、需
    求快速資訊的現代生活中，若要求行為人必須確認所發表資
    訊的真實性，其可能必須付出過高的成本，或因為這項要求
    而畏於發表言論，產生所謂的「寒蟬效果」。無論何種情形
    ，均嚴重影響自由言論所能發揮之功能，違背了憲法保障言
    論自由之意旨。從而，對於所謂「能證明為真實」其證明強
    度不必至於客觀的真實，只要行為人並非故意捏造虛偽事實
    ，或並非因重大的過失或輕率而致其所陳述與事實不符，皆
    應將之排除於第310 條之處罰範圍外，認行為人不負相關刑
    責。因此，行為人就其發表非涉及私德而與公共利益有關之
    言論所憑之證據資料，至少應有相當理由確信其為真實，即
    主觀上應有確信「所指摘或傳述之事為真實」之認識，倘行
    為人主觀上無對其「所指摘或傳述之事為不實」之認識，即
    不成立誹謗罪。惟若無相當理由確信為真實，僅憑一己之見
    逕予杜撰、揣測、誇大，甚或以情緒化之謾罵字眼，在公共
    場合為不實之陳述，達於誹謗他人名譽之程度，即非不得以
    誹謗罪相繩。此與美國於憲法上所發展出的「實質惡意原則
    （或稱真正惡意原則，actual malice ）」，大致相當。而
    所謂「真正惡意原則」係指發表言論者於發表言論時明知所
    言非真實，或因過於輕率疏忽而未探究所言是否為真實，則
    此種不實內容之言論即須受法律制裁。準此，是否成立誹謗
    罪，首須探究者即為行為人主觀上究有無相當理由確信其所
    指摘或傳述之事為真實之誹謗故意。
  (二)陳述事實與發表意見不同，事實有能證明真實與否之問題，
    意見則為主觀之價值判斷，無所謂真實與否，在民主多元社
    會各種價值判斷皆應容許，不應有何者正確或何者錯誤而運
    用公權力加以鼓勵或禁制之現象，僅能經由言論之自由市場
    機制，使真理愈辯愈明而達去蕪存菁之效果。對於可受公評
    之事項，縱然以不留餘地或尖酸刻薄之語言文字予以批評，
    亦應認為仍受憲法之保障。蓋維護言論自由即所以促進政治
    民主及社會之健全發展，與個人名譽可能遭受之損失兩相衡
    量，顯然有較高之價值。惟事實陳述與意見發表在概念上本
    屬流動，有時難期其涇渭分明，若意見係以某項事實為基礎
    或發言過程中夾論夾敘，將事實敘述與評論混為一談時，始
    應考慮事實之真偽問題。此由刑法第310 條第1 項規定：「
    意圖散布於眾，而指摘或傳述足以毀損他人名譽之事者，為
    誹謗罪」、第3 項前段規定：「對於所誹謗之事，能證明其
    為真實者，不罰。」等文義觀之，所謂得證明為真實者，唯
    有「事實」。據此可徵，我國刑法第310 條之誹謗罪所規範
    者，僅為「事實陳述」，不包括針對特定事項，依個人價值
    判斷所提出之主觀意見、評論或批判，此種意見表達應屬同
    法第311 條第3 款所定之免責事項，亦即所謂「合理評論原
    則」之範疇。易言之，憲法對於「事實陳述」之言論，係透
    過「實質惡意原則」予以保障，對於「意見表達」之言論，
    則透過「合理評論原則」，亦即「以善意發表言論，對於可
    受公評之事為適當評論」之誹謗罪阻卻違法事由，賦與絕對
    保障。
三、訊據被告固坦承曾於自訴人自訴意旨所載之時間，分別以「
    偉仔」及「菊」之暱稱，在網路上張貼如自訴人自訴意旨所
    載之文字等情而不諱，惟堅決否認有何誹謗犯行，辯稱：伊
    因在網路上看到留言，在886 食庫用餐之後，發生食物中毒
    ，而食物中毒者，希望有其他在那邊用餐有相同經驗或在該
    餐廳任職者，可以請886 食庫站出來向客人道歉，伊才上網
    留言，伊所留言之內容，確實均係伊親身經歷之事項，係屬
    真實等語。
四、經查：
  (一)被告丁○○以網路散布文字及留言之方式，為如下之行為：
    於98年6 月10日20時55分及56分許，以暱稱「偉仔」張貼
    「而且水果也很誇張都已經有異味了還不準丟掉丟掉要自己
    賠叫我們濃縮汁下重點蓋過味道更慘的是…每次調完後要試
    喝才出衰我自己都很常跑廁所了更何況你們…如果堅持要去
    吃建議涼拌類還有水果吧沙拉吧鮮魚部分〝千萬別吃〞!!」
    等文字；於98年6 月10日21時28分35秒許，以暱稱「菊」
    張貼「最近有3 起客人吃到鐵絲事件（都是冰沙用餐打九折
    了事）之前有一陣子菜色忽然變好有德國豬腳焗烤扇貝一些
    等等那是因為他之前還有排餐的時候後來轉全方面吃到飽剩
    下的比較高檔貨但是呢那些貨都放冷凍庫半年以上了因為清
    倉所以拿出來用」等文字；於98年6 月11日凌晨2 時35分
    32秒許，以暱稱「菊」張貼「我是前幾天才離職的員工有一
    個客人拿一個果凍給我說感覺濁濁的就走掉了結桌我仔細一
    看發現裡面竟然有五花肉塊怎麼跑進去的我也不太清楚」等
    文字之情，為被告所不爭執，復有上開YAHOO!奇摩部落格及
    YAHOO!奇摩知識家之網頁列印資料3 紙（本院卷第4 頁至第
    5 頁）在卷可佐，固可信為真實。
  (二)然被告所為上開言論，經審酌下列情事，尚難認該當於誹謗
    罪之構成要件
    被告丁○○於上開言論所指涉之事實是否有據部分：蓋自訴
    意旨事實(一)所指稱關於886 食庫之水果及果汁新鮮度部分，
    證人即886 食庫之店長甲○○，於本院審理時具結證稱：「
    （法官問：被告有無在水果吧任職？）他沒有任職，但因工
    作的安排，他曾經在水果吧幫忙切水果。（法官問：被告有
    無擔任過外場服務生？）有。」等語（本院卷第135 頁反面
    ），可知被告於886 食庫任職其間，確曾擔任水果吧之工作
    ，是被告以其任職經驗，陳述其親身經歷之事項，尚非絕無
    可能；事實(二)所稱關於食物中出現鐵絲部分，亦據證人甲○
    ○證稱：「（自訴代理人問：被告或其他員工有無反應過食
    物內有吃到鐵絲的情況？）有，有吃到鐵絲的情形有，很久
    以前。（自訴代理人問：是誰反應的？）客人反應的，但無
    法與客人聯絡，當時這個事件是我處理的。‥‥（法官問：
    你剛才陳述客人反應過食物有鐵絲，當時有無向上級主管報
    告此事？）這個部分沒有，這是在我擔任店長時發生的，當
    時我的主管就是乙○○，我覺得這是我可以處理的事情。」
    等語（本院卷第133 、135 頁筆錄參照），指稱確有客人反
    應於食物中發現鐵絲情事，且為證人甲○○所經手處理，足
    見被告此部分所述亦非臨空杜撰；事實(三)所稱關於果凍中發
    現五花肉塊部分，曾經任職886 食庫之證人李政樟，於本院
    審理時結證稱：「（被告問：當時我有無拿過果凍內有五花
    肉給你？）我沒有拿到。（被告問：當時你有無叫我找回那
    個客人？）當時我是晚班員工，被告是早班員工，被告跟我
    說果凍內五花肉，可是被告並沒有拿那個果凍給我看，所以
    我不知道被告說的事情是否為真實。（被告問：我任職時就
    已經跟你提過果凍內有五花肉這件事情？）對。」等語（本
    院卷第137 頁筆錄參照），而由證人李政樟證述之內容觀之
    ，被告不僅曾經轉達客人反應果凍內有五花肉塊一事，且係
    發生於被告尚任職之時，可知被告此部分之陳述亦屬有據。
    又上開證人之證述雖無法直接、具體佐證被告於網路上所指
    述之上開事實為真，然本案被告係離職之員工，除非其於任
    職期間即存有將發表不利於該餐廳商譽文字之念頭，並預見
    終將與本件自訴人對簿於公堂之上，當無可能時時刻刻預留
    、保存相關之證據，是尚難因被告無法提出更直接、具體之
    證據，即認被告所發表之文章為不實。換言之，由上開證人
    甲○○、李政樟之證述，應認被告有相當理由確信其於網路
    上留言所述之內容為真實，依上開說明，即不能遽以誹謗罪
    之刑責相繩。
  (3)就被告丁○○上開言論內容所涉及對於886 食庫之評論，是
    否係屬針對可受公評之事項部分：
    經核被告於網路上發表之上述言論，無非係針對886 食庫餐
    廳之食材新鮮度欠佳、食材過度保存及客人於食物中發現異
    物等情形而為傳述，並發表個人意見，應認尚未逾越憲法上
    保障言論自由之範疇。蓋依社會一般通念，886 食庫係對外
    營運之餐廳，不特定之民眾均有進入用餐之可能，其衛生狀
    況與社會大眾身體健康及生命財產攸關，即屬公共事務之一
    ，係屬可受公評之事項。被告為該餐廳之離職員工，其以實
    際參與886 食庫營運之經驗，對於前述食材之新鮮、保存及
    發現異物等事項進行評論，此部分縱有損及自訴人之名譽，
    依上開說明，即與刑法第311 條第3 項之免責條件相符。
  (4)被告有無誹謗之實質惡意部分：
    自訴人雖又以被告於離職當時，曾與該餐廳主管發生糾紛，
    而認被告係挾怨報復，始以文字擊886 食庫之商譽，固非無
    其可能。惟就此被告陳稱，除有餐廳主管要求被告購回所毀
    損之餐具為導火線外，其與自訴人亦就薪資部分有所糾紛，
    而因被告事後已向臺中市勞資關係協會提出申訴成立調解而
    落幕，此有臺中市政府98年6 月11日勞府資字第0980146207
    號函檢附勞資爭議申訴書影本1份 在卷可憑（參本院98年自
    字第44號卷第58頁）。從而，尚難僅因被告離職當時與該餐
    廳主管發生爭執，即認被告之動機係出於惡意。再者，證人
    丙○○於本院審理時具結證稱：「（被告問：是否看到網路
    上的發言才與我聯絡？）應該是你看到我網路上的發言，我
    在一個女學生的網誌上留下我的行動電話，被告有打電話給
    我。（被告問：我打電話給你時，我有無跟你說是因為我看
    到網路上你食物中毒的訊息才跟你聯絡的？）有。因那個女
    生的網誌寫與我在同一天即六月七日中午至886 食庫用餐，
    發生疑似中毒的狀況，她的狀況與我及家人的狀況吻合，我
    就懷疑我在那裡用餐中毒，我就在網誌上留下電話，如果有
    人知道當日886 食庫食材有問題的話可以和我聯絡。6 月10
    日我就接到被告的電話，他跟我明確的說，他已經離職，任
    職期間發現食材新鮮度有問題，有可能引發我們疑似食物中
    毒的原因‥‥（法官問：提示被告所提出之網路討論區下載
    文章，有無你發表的文章？）蘋果日報所記載的事件，當事
    人就是我。「大帥摳」98年6 月9 日之文章都是我發表的。
    」等語（本院卷第137 頁反面、第139 頁筆錄），可知本案
    係因證人丙○○於網路上發表文章，指稱其與家人於886 食
    庫用餐後發生食物中毒現象，並徵求於該餐廳任職之員工，
    能就該餐廳之食物保存狀況加以說明，被告於見文後始於網
    路上張貼上開自訴意旨所指之文章，且被告於發表文章時，
    並不諱言其為離職員工，甚而於所發表之文章上顯示其自身
    照片，其願意為己身言論負責之情，亦屬昭然，是被告實無
    誹謗自訴人之真實惡意，堪可認定。
五、另自訴人之自訴意旨認被告之行為涉犯刑法第313 條之妨害
    信用罪嫌云云。惟按刑法第313 條之妨害信用罪，係以行為
    人散布流言或以詐術損害他人之信用為其構成要件，而所謂
    之「散布流言」，則係指將無稽之言，廣為散布於眾，俾眾
    週知之意。本案經審理結果，認被告發表前開文章，尚非全
    然無據，且主觀上實無何散步流言之犯意，被告之行為，實
    與該罪之構成要件有間，尚難因之論以妨害信用之罪責，自
    訴人此部分所指，亦尚難認有據。
六、綜上所述，被告係基於親身經歷而為上開言論，主觀上有相
    當理由足信其所言為真實，其進而所為認886 食庫衛生狀況
    不佳之評論，又係對影響社會大眾生命身體健康之可受公評
    之事為合理範圍內之評論，是縱使上開言論對自訴人之名譽
    不無影響，揆諸首開法條及大法官解釋意旨，乃為刑法所不
    罰，是被告之加重誹謗及妨害信用犯行，尚屬不能證明，本
    院自應為無罪之諭知。
據上論斷，應依刑事訴訟法第343 條、第301 條第1 項，判決如
主文。
中    華    民    國    98    年    12    月    21    日
                     刑事第十庭   法  官  簡婉倫
以上正本證明與原本無異
如不服本判決應於送達後10日內向本院提出上訴狀
                                  書記官  劉易柔
中    華    民    國    98    年    12    月    21    日


司法院資訊處製作；財團法人民間司法改革基金會備份。
